臺灣臺北地方法院民事判決　　　　　　　95年度海商字第18號
原　　　告　　隆太金屬股份有限公司
法定代理人　　甲○○
訴訟代理人　　王國傑律師
複　代理人　　葉淑珍律師
被　　　告　　德翔國際股份有限公司
法定代理人　　乙○○
訴訟代理人　　蔡東賢律師
　　　　　　　蔡佳君律師
　　　　　　　黃欣欣律師
受訴訟告知人　華勝傳務有限公司
　　　　　　　（China Success Shipping Co., Ltd.）
法定代理人　　丙○○
上列當事人間請求損害賠償事件，本院於中華民國96年8月6日言
詞辯論終結，判決如下：
    主  文
原告之訴及假執行之聲請均駁回。
訴訟費用新台幣陸萬零貳佰零貳元由原告負擔。
    事實及理由
一、原告起訴主張於民國（下同）94年6月間委託被告自臺灣基
    隆運送貨物乙批（下簡稱系爭貨物）共12只貨櫃至中國梧州
    ，被告於同年6月14日在臺中簽發「電放」載貨證券一件（
    號碼：KEW1C5801）（下稱系爭載貨證券）。系爭貨物中三
    只貨櫃於94年6月21日上午10時30分許，在大陸地區梧州落
    河滅失，原告因此受有三只貨櫃貨物所有權滅失之損害，為
    此依載貨證券法律關係、運送契約法律關係起訴請求被告賠
    償，並聲明：(1)被告應給付原告新台幣（下同）5,974,065
    元，及自起訴狀繕本送達之翌日起，至清償日止，按年息百
    分之五計算之利息。（人民幣1,464,554.8元，按起訴時之
    匯率人民幣約折合新台幣4.0791元計算）。(2)訴訟費用由被
    告負擔。(3)原告願供擔保，請准宣告假執行。其理由略以：
（一）原告於民國94年6月間委託被告自臺灣基隆運送系爭貨物
      共12只貨櫃至中國梧州，途中經過香港；並預計運往梧州
      李家庄碼頭進行卸貨，並由被告於同年6月14日在臺中簽
      發系爭載貨證券。系爭貨物於94年6月14日裝載於東泰珍
      珠輪第DP511S航次運送。嗣再由香港華勝船務有限公司（
      China Success Shipping Co. Ltd)（下稱華勝公司即受
      告知人）實際運送，但其中有3只貨櫃（櫃號分別為TRIU0
      000000、TTNU0000000、GATU0000000）於94年6月21 日上
      午10時30分許，在由大陸地區梧州李家庄碼頭往河西碼頭
      途中，因為河中洪水過急掉入水中滅失（下稱系爭事故）
      ，至於其餘9只貨櫃則由受貨人大陸地區三九進出口公司
      （下稱三九公司）於大陸梧州港受領完畢。原告因此受有
      損失，故於94年6月24日填具理賠申請書，主張上開三個
      貨櫃因華勝公司不注意航道安全造成落入河中，導致原告
      無法交貨，故向被告申請求償金額為人民幣1,464,554.8
      元，而被告拒不給付。
（二）訴外人同暉公司受原告委託，代原告向被告洽定運送契約
      與聯絡相關運送事宜，故被告既簽發系爭載貨證券，且係
      其上所載之託運人，自應依海商法第62條、63條負使載運
      系爭貨物之船舶具堪航堪載能力之義務，及對承運貨物於
      其照管期間為必要之注意及處置，系爭貨物於被告照管承
      運途中發生落河滅失，被告不能舉證有依法免責之事由，
      應對系爭貨物於其運送途中發生毀損滅失等情事負損害賠
      償責任；又依海商法第74條規定，被告亦應依系爭載貨證
      券所載文義負運送人責任。
（三）又本件因係電放，故系爭載貨證券已於裝載港由原告繳還
      予被告，此有原證一系爭載貨證券影本上關於『繳回』 (
      即Surrender)之記載可稽。又本件僅發行禁止背書轉讓之
      提單，並未發行流通之提單。受貨人無從依已繳回之系爭
      載貨證券或因提單之交付而取得系爭三只落水貨櫃貨物之
      所有權，原告與買受人間之貿易條件，亦無關於系爭貨物
      所有權之移轉。故本件縱係電放，託運人仍得依民法第64
      2條規定，於貨物運抵目的地交付受貨人前，對運送人為
      中止運送、返還運送物及為其他處置之指示；亦即，於系
      爭貨物運抵目的地並受貨人受領貨物交付之前，原告仍為
      系爭貨物之所有權人，今因被告之履行輔助人之故意或過
      失，致原告受有系爭三只貨櫃貨物滅失之損害，侵害原告
      就系爭三只貨櫃貨物之所有權，被告自應依民法第184 條
      及第188條侵權行為法律關係負本件損害賠償責任。
（四）再者，本件事故之發生地點在廣西梧州之李家庄及河西碼
      頭，發生之時間點係於94年6月21日上午4時至11時間，事
      發當日前，當地即已連續豪雨，並經傳媒刊載，且日前科
      技發達，大陸地區之天氣預報精準率更達99.1%，被告就
      本件事故當時之天候情形，實無不可預見之情形。又本件
      事故發生當時之水位並未達23.06公厘，並未超過廣西梧
      州87年6月洪水災害之水位26.51公厘，要非百年未見之空
      前災害，故本件事故非因不可預見性之天災、不可抗力或
      海上及航路上之危險或意外事故所致，被告不得主張依海
      商法第69條第2款、第4款及第17款規定免責。系爭落海三
      只貨櫃貨物之價值為人民幣1,464,554.8元，有系爭貨物
      之商業發票可證，依起訴時之匯率1人民幣約折合新台幣
      4.0791元計算，故本件原告受有新台幣5,974,065元之損
      害，被告應負賠償責任。
（五）本件被告之主營業所係在台北市中山區○○○路○段90
      號14樓，屬本院轄區，依依民事訴訟法第2條第2項規定，
      本院就本件訴訟有管轄權。又兩造就本件運送並未約定準
      據法，然本件兩造均為我國法人，故依涉外民事法律適用
      法第6條第2項之規定，自應以我國法律為準據法。
二、被告抗辯主張系爭貨物之運送契約，係以台中同暉國際有限
    公司（下稱「同暉公司」）為託運人，被告為運送人，原告
    並非系爭運送契約之當事人，又系爭載貨證券係電報放貨未
    實際發行載貨證券正本，故被告非載貨證券正本持有人；退
    步言，縱使認被告係持有載貨證券或為運送契約之託運人，
    惟系爭貨物之滅失係因不可抗力所致，被告自得依海商法第
    69條第2款、第4款及第17款主張免責；又縱認被告不能免責
    ，則於原告依民法第218條之1第1項及第2項規定將其對買受
    人之請求權讓與給被告前，被告得主張同時履行抗辯，況且
    ，原告並不能證明受有何等損害金額；再者原告主張與買受
    人間係依C&F貿易條件，則系爭貨物於裝載港越過船舷時，
    其所有權即歸買受人所有，原告非系爭貨物之所有人，自不
    因系爭三只貨櫃落河滅失而受損害。故其依運送契約起訴請
    求被告賠償為無理由，其依載貨證券主張被告應負系爭貨物
    損害之賠償責任，亦無理由，又原告並未舉證證明被告為何
    侵權行為，為此請求駁回原告之訴，爰答辯聲明：(1)原告之
    訴及其假執行之聲請均駁回。(2)訴訟費用由原告負擔。(3)如
    受不利判決，被告願以現金或兆豐國際商業銀行安和分行之
    無記名可轉讓定期存單供擔保，請准宣告免為假執行。其理
    由略以：
（一）按系爭貨物之運送係由台中同暉國際有限公司（下稱「同
      暉公司」）接洽被告，要求被告由臺灣運至大陸梧州。受
      限於兩岸不得直航之現實，運送人僅得開立臺灣-香港及
      香港-大陸地區○○段式提單。又因係兩段提單，且航海
      距離甚近，為避免承運貨物之船舶已抵達大陸目的港，但
      提單尚未到達之窘境，運送人多以電報指示大陸地區之代
      理人交付貨物予指名之受貨人（俗稱「電放」）。本件亦
      係由同暉公司於其用印提出之系爭貨物託運單（Shipping
      Order）上要求被告電報放貨（telexrelease），亦即將
      貨物交付予託運單上所載之受貨人「中國三九進出口公司
      」。正因同暉公司已指定電放交貨之對象，受貨人只須證
      明伊為提單上所載之受貨人後即得提領貨物（實際上亦僅
      受貨人得請求交付貨物），無須出示提單正本，故被告僅
      提供不可轉讓之提單影本（Non-negotiable Copy）供同
      暉公司留存；且因並無可流通之正本載貨證券在外，該影
      本上亦標明「正本載貨證券份數為零（No. of original
      B(s)/L: Zero(0)）」，以避免其他人出面主張權利。除
      此一不可轉讓之單據以外，被告並未與同暉公司另簽任何
      書面運送契約。原告對於原證1號不具轉讓流通之特性亦
      不爭執。本件與被告接洽系爭貨物運送事宜者為同暉公司
      ，此觀被證3號右上角所載同暉公司之橡皮章戳以及上方
      之同暉公司傳真號碼00000000即可得見。又給付本件運費
      者亦為同暉公司（原告亦不爭執），足見系爭運送契約之
      當事人係訴外人同暉公司，而非本件原告，此亦所以系爭
      貨物中之3只貨櫃落水後，被告僅通知受貨人中國三九進
      出口公司以及當初接洽運送事宜之同暉公司，並未通知原
      告貨物滅失事之因。
（二）原告雖辯稱同暉公司代其與被告洽定運送契約，並舉原證
      7號為證，被告否認原告7號形式及內容之真正。原證7號
      稱「該公司係應原告請求代為洽定乙筆貨物運送到大陸」
      ，無從證明原告即為系爭運送契約之當事人，又稱「伊將
      被告交付之提單轉交原告」，然原證1號已載明並未簽發
      任何正本載貨證券（正本載貨證券份數為0），何來轉讓
      可言？其又稱係被告「先」開立載貨證券正本（指原證1
      號）予伊轉交原告後，「嗣後」伊再通知被告電放（指被
      證3號），然被證3號係同暉公司於94年6月10日傳真予被
      告，原證1號則係被告之後始於同年月14日所開立之不可
      轉讓提貨單影本。是可證該證明書內容顯然不實。
（三）又載貨證券為一物權證券又具有流通性，受貨人請求交付
      運送物時，必須將可轉讓載貨證券正本交還運送人，運送
      人僅「認單不認人」。惟運送人基於運送契約之需求，有
      時亦簽發不可轉讓之載貨證券或其他提貨單。此類不可轉
      讓之單據僅可做為運送人收受貨物之證明；至於該單據可
      否做為運送契約之證明，則須視個案情形而定。若其上記
      載完整運送契約內容者，則性質上相當於不具轉讓性之海
      上貨運單（Sea Waybill，依1977年國際海運協會之定義
      ，「海上貨運單」即係指不得轉讓之單據，為海上貨物運
      送契約與接收、裝載貨物之證明，運送人應有將貨物交付
      其所載受貨人之義務，參見最高法院90年台上字第1793號
      「判決要旨」）。此等不可轉讓之單據不具流通性，非物
      權證券，故運送人交付貨物時係「認人不認單」，受貨人
      僅須證明自己確為該不可轉讓載貨證券上所載之受貨人，
      即得提領貨物；運送人只需、也僅能向提貨單上所載「受
      貨人」交付貨物，不須請求提領之受貨人出示單據正本。
      再者參照最高法院91年台上字第720 號判決「一般貨物運
      送，託運人固以請求運送人簽發載貨證券為常，惟亦有不
      請求發給載貨證券者。在託運人請求運送人簽發載貨證券
      之場合，運送人應將貨物交付合法受讓載貨證券之載貨證
      券持有人；而在未發給載貨證券之場合，運送人則應交付
      貨物於託運人指定之人。…本件與載貨證券之轉讓無涉，
      亦非屬憑提單放貨之情形，託運人繳回載貨證券後，既未
      特別指示將貨物交付受貨人以外之人，則運送人即被上訴
      人即應依載貨證券所載，交付貨物予受貨人即中陽公司」
      本件被告與同暉公司間並未另訂書面運送契約，亦未簽發
      任何得憑以領取貨物之載貨證券正本，故何人有權請求交
      付貨物或因運送人未能交付貨物而請求賠償，均應以同暉
      公司於託運單中之指示、以及被告於原證1上之記載為斷
      ，亦即運送人僅得將貨物交付其上所載之受貨人，也僅該
      受貨人有權於未能領得貨物時為損害賠償之請求。
（四）本件原證1號乃運送人於收受貨物之際所簽發之單據，並
      非物權證券，與所有權之移轉無關，故該運送物所有權何
      時移轉仍應依買賣雙方間之契約而定。據被證6號商業發
      票及原告95.10.25陳報狀所示，本件買賣雙方係採C&F貿
      易條件。該條件下，買賣雙方危險負擔之移轉時點為「貨
      物越過裝船港船舷」時，所謂之「交貨」係指「賣方於約
      定期日或期間內，在裝船港船舶上交貨」，賣方則有「於
      貨物依前開規定交付時予以接受」之義務（詳如被證4號
      Incoterms）。故貨物裝運上船並越過裝運港船舷欄杆時
      即已生交付之效果，貨物所有權並於斯時移轉予買方。換
      言之，運送人已成為買受人之代理人，當貨物越過船舷由
      運送人收取時，即如同買受人已受領貨物之所有權、出賣
      人已移轉貨物所有權，貨物於運送途中發生毀損滅失，僅
      買受人得請求運送人賠償損害。
（五）按原告非運送契約之當事人，故無權提起本件請求；本件
      系爭貨物縱發生毀損滅失，受有損害者應是受貨人，亦僅
      其有權領取貨物或為損害賠償之請求，故原告無損害賠償
      請求權；又縱認原告受有損害得為本件之請求，惟系爭貨
      物係因當時梧州正遇百年一遇洪水襲擊，河水急遽上漲，
      李家莊碼頭已停止作業，『梧州海關』指示桂運303號到
      還未停止作業的河西碼頭卸櫃」，惟又因河水湍急致貨櫃
      落河滅失。則本件貨物之滅失既因不可抗力所致，被告自
      得依海商法第69條第2款、第4款及第17款主張免責；又原
      告所受損失非因運送人之行為所致，縱認被告應對原告負
      賠償之責，依民法第218條之1第1項及第2項規定，原告亦
      應將其對買受人之請求權讓與給被告，被告並得主張同時
      履行抗辯。其次，原告起訴時係請求被告給付人民幣146
      萬餘元，後又變更為請求新台幣590餘萬元，被告不同意
      其變更，其請求因人民幣並非流通貨幣，自係欠缺法律依
      據；又原告未能舉證系爭貨物於應交付時之目的地市價，
      被告謹否認原告所提出之原證5之真正，其與原告提出理
      賠申請書時所附2005年6月10日之發票並不相同（詳被證6
      號），原告不能證明受有何等損害金額。
三、法院協助兩造整理爭點
（一）兩造不爭執事項：
  １、被告於94年6月間委託被告自臺灣基隆運送貨物乙批共12
      只貨櫃至中國梧州，途中經過香港轉船後，預計運往梧州
      李家庄碼頭進行卸貨，並由被告於同年6月14日在臺中簽
      發「NON-NEGOTIABLE電放」載貨證券一件（號碼：KEW1C
      5801）（即系爭載貨證券）。依系爭載貨證券記載：託運
      人為原告，受貨人為中國三九進出口公司（下稱三九公司
      ），運送人為被告，收貨地與裝載港皆在臺灣基隆，卸載
      港為香港，交付地為中國梧州，運送物為12只40呎之貨櫃
      720袋，並由託運人自裝自計，據告稱為各類金屬片；上
      開貨物於94年6月14日裝載於東泰珍珠輪第DP511S航次運
      送。
  ２、上開裝載貨物之12只貨櫃，嗣由香港華勝船務有限公司（
      China Success Shipping Co.Ltd)（下稱華勝公司）實際
      運送，但其中有3只貨櫃（櫃號分別為TRIU0000000、TTNU
      0000000、GATU0000000）於94年6月21日上午10時30 分許
      ，在由梧州李家庄碼頭往河西碼頭途中，因為河中洪水過
      急掉入水中滅失（下稱系爭事故），至於其餘9只貨櫃則
      由三九公司於大陸梧州港受領完畢。
  ３、華勝公司船長就系爭事故出具事故發生報告，內容略以：
      本船於同年6月21日上午到達李家庄碼頭，由於當時梧州
      正遇到百年一遇之洪水水患，河水急遽上漲，李家庄碼頭
      已經停止作業，梧州海關指示到尚未停止作業之河西碼頭
      卸貨，當時水流湍急，洪水水位23米多，船行至雲龍橋上
      游40至50米時發生意外事故，右機突然死火致使船速急遽
      下降，又由於本船當時只有一部機，船速太慢無法令船靠
      岸，船橫向左邊嚴重傾斜，船上櫃號GATU0000000之貨櫃
      就因此掉入河中;當船開至雲龍大橋100米處時，因為洪水
      湍急，錨無法把船拴住，船又發生嚴重傾斜，致使船上櫃
      號TRIU0000000、TTNU0000000之貨櫃亦掉入河中。兩造對
      上開文件形式上真正不爭執。
  ４、原告於94年6月24日填具理賠申請書，主張上開三個貨櫃
      因二程船華勝船務公司不注意航道安全造成落入內河中，
      導到原告無法交貨，故向被告申請求償金額為人民幣1,
      464,554.8元，發票號碼：OR-0610/2005(A)。兩造對上開
      理賠申請書形式上真正不爭執。
  ５、系爭事故發生後，被告即通知同暉國際有限公司略以：由
      我司承運上開3只貨櫃於2005/06/21上午1030，在二程船
      桂遠303/05032由梧州李家庄碼頭往河西碼頭開去的時侯
      ，因洪水過急，掉進水中。事發後，我司即要求二程船公
      司「華勝船務」即刻處理，聯絡受貨人三久公司，並協助
      提領其他9*HQ。而POL方面也即刻通知貴司。而貴司也已
      將CLAIM LATTER寄予我司台北法務部門，我們亦將相關資
      料提供給我司保險負單位。目前處理進度為協調打撈事宜
      ，以及等待保險公司／公證行對於責任歸屬的判斷，而後
      才能進一步釐清貨物損失的求償。兩造對上開通知形式上
      真正不爭執。
（二）兩造協議簡化爭點如下：
  １、本院就本件訴訟有無管轄權？
  ２、本件訴訟應以何國法律為準據法？
  ３、原告主張依據載貨證券與運送契約之法律關係請求被告賠
      償因系爭事故發生而生之損害，有無理由？
  ４、若被告應依前開規定負責，則被告主張海商法第69條第2款
      、第4款、第17款之免責抗辯是否有理由？
  ５、因系爭事故而落海之3只貨櫃貨損之金額？
四、法院之判斷：
（一）本院就本件訴訟有管轄權。按對於私法人或其他得為訴訟
      當事人之團體之訴訟，由其主事務所或主營業所所在地之
      法院管轄，民事訴訟法第2條第2項定有明文。經查，本件
      被告公司登記之主營業所係在台北市中山區○○○路○段
      90號14樓，屬本院轄區，此有被告之公司變更登記卡影本
      可稽，依上開規定本院對本件訴訟自有管轄權無疑。
（二）本件訴訟應以我國法律為準據法。
  １、按「定性」在國際私法上，具有重要意義，法院應依職決
      定涉外民事事件之性質，無須受當事人主張拘束。惟若原
      告之主張，被告不爭執時，基於訴訟經濟原則，法院得尊
      重當事人合意，即依原告主張為「定性」，此為國際私法
      之通例原則。次查法院在依職權決定涉外民事事件之性質
      時，應以何種理論為標準，學說與實務上有四說，目前實
      證法或判例多採法庭地法說（採最重要牽連關係說，雖符
      合潮流趨勢，但充滿不確定性，應較不足確定一定之標準
      ）。又法院在審理涉外民事事件過程中，常伴隨應先解決
      之其他次要、附隨且含有涉外成分之法關係定性問題，此
      種法律關係應適用何種準據法加以決定，現行涉外民事法
      律適用法亦未有明文，實務判例亦未有見，然為避免當事
      人選擇法院及避免法庭地法官就先決問題適用法庭地之國
      際私法，結果與應適用之外國法律國家之法官產生不同之
      判決，是以先決問題或應明文規定適用與其具有最重要關
      連性之主要涉外民事事件國家之國際私法，或不設硬性規
      定，委由法院依各類事件性質，與各種可能之標準，個別
      決定先決問題之準據法。是綜合上述，本院認為我國涉外
      民事適用法雖未明文規定應如何決定就訟爭事件法律性質
      如何加以「定性」，惟參照前述說明，自得以原則以法庭
      地法為定性標準。
　２、經查本件原告主張對被告依載貨證券及運送契約之法律關
      係請求給付聲明所示金額，參照前揭說明，本件涉外事件
      之性質自應依我國法定性為債務不履行。
　３、按法律行為發生債之關係者，其成立要件及效力，依當事
      人意思定其適用之法律；當事人意思不明時，同國籍者依
      其本國法；國籍不同者依行為地法。涉外民事法律適用法
      第6條第1項、第2項前段定有明文。查本件原告主張之系
      爭載貨證券之託運人（即原告）及簽發人（即被告）並未
      約定準據法，託運人與運送人（即兩造）均為我國公司法
      人，且「簽發」系爭載貨證券行為地又為台中，是參考上
      開涉外民事法律適用法第6條規定，本件自應以我國法律
      為準據法。
（三）本件原告主張系爭貨物運送契約之託運人應是同暉公司而
      非原告。
　１、經查被告抗辯系爭貨物是由同暉公司以被證3「託運單」
      委託被告運送等事實，業據被告提出原告不爭執之被證3
      一件為證；次查系爭貨物之運費亦係由同暉公司支付予被
      告等事實，亦據被告陳述明確，原告對此亦未爭執（按原
      告於95年11月13日準備書（五）狀第五點，主張「同暉公
      司係受原告委任，代理原告向被告洽定及連絡運送相關事
      宜，並代原告先行支付本件運費予被告。．．」）是亦堪
      信為真實。再查，依據兩告不爭執原證3記載（原告於起
      訴狀中提出之原證3），本件系爭事故發生後，亦由被告
      發出「貨櫃掉落河道通知」予同暉公司。故本件由同暉公
      司向被告傳真託運單，囑託被告運送將載系爭貨物之12只
      貨櫃，嗣由同暉公司給付全部運費予被告；而被告於系爭
      事故發生後，又以運送人身分發「貨櫃掉落河道通知」書
      面予同暉公司等情事綜合考量，本件被告抗辯稱系爭貨物
      之運送契約之託運人應是第三人同暉公司而非原告等語，
      即屬有據。
　２、原告雖主張同暉公司係受原告委託，而代原告向被告洽定
  　　運送契約與聯絡相關運送事宜，並提出原證7（95年12月
　    17日準備6狀所附證物）同暉公司出具之證明書為據。而
      上開原證7則記載「同暉公司因被告請求在94年6月代為洽
      定一筆貨物運送至大陸，並請同暉公司直接用被告公司名
      稱洽談。同暉公司在收到被告委託後，即向被告洽定貨物
      艙位，並請被告開立原告為託運人直接提單，也己將提單
      收到後轉交給原告公司。後來因原告希望本票貨物改用電
      報放貨的方式，所以請同暉公司向被告聯絡，故同暉公司
      發出通知請被告電放該筆貨物。但是本票貨物的三只貨櫃
      落海，原告後來沒有收到貨款，所以，又請同暉公司代為
      轉交理賠申請信函給被告公司。」等語，然查，(1)被告否
      認原證7形式上真正。(2)本件被告開立之「電放載貨證券
      」，是實際上被告並未「簽發」載貨證券，亦無載貨證券
      之正本，更無所謂「轉交提單」問題。(3)依被告提出之前
      開同暉公司向被告預定系爭貨物運送艙位之被證3「託運
      單」，即已明確記載「B/L電放」等字樣。是綜上可知，
      上開原證7說明書與事實不符，並不能採信。(4)再查，本
      件原告若真為託運人，則本件原告於系爭事故發生後，當
      可直接向被告索賠，無庸再經由訴外人「同暉公司代為轉
      交理賠申請信函給被告公司」。是綜合上述，上開原證7
      並不能證明兩造間有直接運送關係至為明確。
　３、再查本院95年12月20日言詞辯論期日時當庭請原告確認原
　　　證7是否是委任契約，原告則稱「我們認為此與本件沒有
      關係，原證7只是說明書而已」等語。查若原告與同暉公
      司間為委任關係者，依民法第541條第2項規定，同暉公司
      即有以其名義為原告向被告起訴請求並將勝訴取得利益或
      權利移轉於原告，或將其對被告之請求權利移轉於原告後
      ，始得由原告向被告主張系爭運送契約之權利。然查本件
      原告陳稱上開原證7僅是說明書（並非委任關係），是原
      告據以主張兩造間有運送契約法律關係或載貨證券法律關
      係云云，即無所據。又按原告與同暉公司間為承攬運送關
      係者。則同暉公司即得以自己名義或原告名義與被告訂立
      運送契約，據此兩造間亦無運送關係或載貨證券法律關係
      ，本件原告亦非系爭貨物運發生系爭事故之運送契約之當
      事人（託運人）亦足證明。
（四）系爭載貨證券為電報放貨之海上貨運單（SeaWaybill）並
      未實際發行，不具讓與流通性，故原告不可能持有載貨證
      券，其主張依據載貨證券之法律關係請求被告賠償因系爭
      事故發生而生之損害，為無理由。
  １、按載貨證券具有文義性（目的在信賴保護善意載貨證券受
      讓人，見海商法第60條準用民法第627條規定，即運送人
      與提單持有人間，關於運送事項，依其提單之記載）、物
      權證券性（載貨證券乃表彰運送之所有權，必須移轉載貨
      證券，然後該貨物之所有權始行移轉，參照海商法第60條
      準用民法第629條、第630條規定即明）、背書轉讓性（海
      商法第60條準用民法第628條之背書轉讓）、繳回性（依
      海商法第60條準用民法第630條規定可知，運送貨物經發
      給載貨證券者，貨物之交付，應憑載證券為之，即使實際
      之受貨人茍不將載貨證券提出及交還，亦不得請求交付運
      送物，惟此特性並非限制運送人交付貨物之規定，僅受貨
      人不憑載貨證券請求交付運送物時，運送人得拒絕交付而
      已。）等特性；載貨證券上權利之處分及行使，與載貨證
      券有不可分離之關係，而載貨證券所表彰者又為運送物所
      有權，乃財產權之一種，同時載貨證券之交付與運送物交
      付有同一效力，具物權效力；故載貨證券為有價證券，且
      就效力言，亦為物權之有價證券亦明。但探討載貨證券法
      律性質時，仍不能不先對載貨證券之功能做深入瞭解。載
      貨證券如前述與物權化為一體，其證券之處分與交付，視
      為物品之處分與交付，故又稱為處分證券與交付證券，非
      以載貨證券，不得處分其所表彰之權利，故發生載貨證券
      之交付，與貨物之交付有同一效力情事。綜上載貨證券之
      法律性質，仍一完全的有價證券，權利已與證券結為一體
      ，權利之發生須作成證券，權利之移轉須交付證券，而權
      利之行使亦須提示證券，應先敘明。
  ２、次按「在簽發載貨證券而為運送之情形，即使為實際受貨
      人，於請求交付貨物時，仍應將載貨證券繳回，惟現代運
      輸快捷，國際間商品之運送時間大為縮短，尤其近距離者
      ，常於一天內，出口商尚未取得提單正本前，即可送達，
      致有廠商為爭取提貨時效，常持載貨證券正本趕搭飛機進
      艙，俾於貨物抵港時，得以即時憑正本提單辦理提貨事宜
      ，此種持單進貨方式，不僅造成人力與財力之浪費，且常
      有差錯，為彌補上述缺點，在運輸實務上有「電報放貨」
      之提貨方式。即出口商（託運人），在趕時效之貨物交運
      後，將全套載貨證券正本不透過銀行押匯或託收情形下，
      請出口地之運送人（船公司）以電報要求進口地之船務代
      理，在不交付載貨證券之情形下交付託運之貨物。．．．
      上開「電報放貨」之通知，學理上稱為海上貨運單（Sea
      Waybill），1977年國際海運協會將其定義為：「係不得
      轉讓之單據，為海上貨物運送契約與接收，裝載貨物之證
      明，運送人負有將貨物交付其上所載受貨人之義務。」，
      故海運實務上則有稱為直放提單或電放提單，此與一般海
      運提單（即載貨證券）有別。就物權法上觀之，海運提單
      表彰物權，一般可以背書方式轉讓，海上貨運單不表彰物
      權，僅是託運人與運送人間之契約，是取得屬海上貨運單
      之電報放貨傳真通知者，與取得具有物權效力之載貨證券
      者有別。
  ３、本件同暉公司與被告磋商簽發系爭載貨證券過程詳如前述
      ，而同暉公司似又屬承攬運送人亦詳如前述，從而本件系
      爭載貨證券（即電放提單）並不足資證明兩造間有貨物運
      送契約，即非上開「標準之電放提單」所可比擬亦應先予
      敘明。又本件系爭載貨證卷為電放提單，原告又未持有系
      爭載貨證券原本，即無法以系爭載貨證券表彰「物權之效
      力」，參照上開說明，原告主張依海商法第74條載貨證券
      關係請求被告賠償即屬無據。
  ４、查，本件系爭貨物是由同暉公司以託運單直接委託被告運
      送詳如上述，而同暉公司亦於上開託運單上直接指示被告
      填載系爭載貨證券之託運人、受貨人等事實詳如兩造不爭
      執事實１所示，同時同暉公司並特別於託運單上加載「
      B/L電放」等字樣，即要求系爭載貨證券應為「電報放貨
      」、「電放提單」等明確。而本件系爭載貨證券之託運人
      應為同暉公司，運送人則為被告亦詳如上述，是本件系爭
      電放提單（即系爭載貨證券）所表彰之契約當事人（託運
      人與運送人）即與原告無關。
　５、綜上，本件原告並未舉證證明是系爭電放載貨證券（提單
　　　）之託運人如前述，是原告依載貨證卷法律關係（運送契
　　　約關係）請求被告給付本件金額即無理由，應予駁回。
（五）原告非運送契約之託運人詳如前述，是原告主張依據運送
      契約之法律關係請求被告賠償因系爭事故發生肇致之損害
      亦無理由，應予駁回。
  １、本件系爭載貨證券並不能證明兩造間有運送契約詳如上述
      。
　２、按貨物之出賣人得依民法第761條第3項指示交付方式讓與
　　　貨物之所有權與買受人。而在國際貿易實務上，出賣人可
　　　指示實際占有並運送買賣賣物之運送人，將買賣標的物運
　　　交買受人收受，並將買賣標的物之標的物返還請求權讓與
  　　買受人以代交付，亦為常態。而運送人簽發之提單上之受
    　貨人，固對運送人有交付貨物之請求權及受領權，惟非謂
　　  一經簽發提單，受貨人即可無條件取得交付運送物之請求
　　　權。且查依民法第642條第1項之規定：「運送人未將運送
　　　物之達到通知受貨人前，或受貨人於運送物達到後，尚未
　　　請求交付運送物前，託運人對於運送人，如已填發提單者
　　　，其持有人對於運送人，得請求中止運送，返還運送物，
　　　或為其他之處置。」，是運送人縱然簽發提單，在未將運
　　　送物之控制權讓與受貨人，仍應依託運人指示為中止運送
　　　或變更受貨人等其他處置。而本件系爭載貨證券並未實際
  　　「簽發」而是依託運人同暉公司之請求記載為為電放載貨
　　　證券（提單），即無物權效力如前述。是原告據以主張為
　　　系爭貨物之託運人，並請求依據運送契約請求被告賠償損
  　　害云云，即無理由。
　３、按民法第660條第1項所稱之承攬運送人，係指以自己之名
　　　義，為他人之計算，使運送人運送物品而受報酬為營業之
　　　人，但實務上亦有以委託人之代理人名義與運送人訂立運
　　　送契約者，後者為直接代理，與前者之間接代理固有不同
  　　；惟承攬運送契約之履行，重在運送物之運達，承攬運送
    　人如何執行受託事務，不應影響契約之效力，是於承攬運
      送人代理委託人，逕以委託人名義與運送人訂立運送契約
      之情形，仍應類推適用關於承攬運送之規定。」，最高法
      院93年度台上字第2049號判決要旨即採相同見解。次按最
      高法院21年上字第87號判例認為：「承攬運送人對於託運
      物品之喪失，能證明其於物品之接收、保管、運送人之選
      定、在目的地之交付及其他與運送有關之事項，未怠於注
      意者，固不負責任。但承攬運送人係以自己之名義，為委
      託人之計算，使運送人運送物品，依民法第660條第2項準
      用同法第578條之規定，對於運送人自得行使權利，故運
      送人於運送物品之喪失應負損害賠償責任時，惟承攬運送
      人得向運送人請求損害賠償。依民法第660條第2項、第57
      7條、第541條之規定，承攬運送人自應向運送人行使其請
      求權，將其所受領之賠償物交付委託人，或將其損害賠償
      請求權移轉於委託人，方可免其責任。」。是於有委託人
      、承攬運送人、運送人之「運送契約」當事人之情形，承
      攬運送人、運送人各自應負責任均有不同，不能混為一談
      。
　４、本件原告主張同暉公司係受原告委託，而代原告向被告洽
　　　定運送契約與聯絡相關運送事宜，提出原證7同暉公司出
      具之證明書。參照前開說明，本件系爭貨物之運送是由同
      暉公司與被告間洽定，並由被告開立系爭電放載貨證券詳
      如前述，是本件同暉公司依原告主張之事實，應為承攬運
      送人，且應類推適用關於承攬運送之規定。據此原告主張
      應依運送契約之法律關係請求被告給付本件金額云云，自
      亦無理由。
（六）原告主張為系爭貨物之所有權人，未自本件買受人處收到
      任何系爭三只貨櫃之買賣價金，原告受有系爭三只貨櫃內
      貨物之損害，自有權為本件損害賠償請求，亦無理由：按
      原告與買受人間之貿易條件，與原告與買受人間約定系爭
      貨物所有權移轉方式，係屬二事，又貿易條件關於風險移
      轉之約定，雖與貨物所有權之移轉可能相關，但不當然等
      同貨物所有權之移轉方式之約定，故本件系爭落河之3只
      貨櫃所有權誰屬，尚不能全據原告與買受人間之貿易條件
      為論斷。且查依前述指示占有之規定以觀，本件被告抗辯
      系爭貨物所有權人應為大陸地區三九進出口公司，亦非無
      據，從而原告並非本件系爭貨物所有權人，亦未能明確陳
      述被告之侵權行為詳細人、事、時、地及侵權行為態樣，
      所受損害及因果關係，從而原告主張被告應依依民法第
      184 條及第188條侵權行為法律關係負本件損害賠償責任
      云云，為無理由。又本件原告之訴並無理由，從而兩造間
      其餘有關免責、損害金額等爭點，即無庸一一敘明。
五、本件經協議簡化爭點，兩造其餘攻防禦方法、爭點、提出未
    經斟酌之證據，核與判決斷結果均不生影響，爰不一一論述。
六、本件原告之訴為無理由，是其假執行之聲請亦失所據，爰併
    予駁回。
七、據上論結，本件原告之訴無理由，爰民事訴訟法第78條，判
    決如主文。
中　　華　　民　　國　　96　　年　　8　　月　　20　　日
                  民事第四庭    法　官　洪遠亮
以上正本係照原本作成
如對本判決上訴，須於判決送達後20日內向本院提出上訴狀
中　　華　　民　　國　　96　　年　　8　　月　　20　　日
                    　　　　　　書記官　陳莉庭
